【裁判字號】    90,訴,903
【裁判日期】    901026
【裁判案由】    偽造文書等
【裁判全文】
臺灣高雄地方法院刑事判決                            九十年度訴字第九三號
    公  訴  人  臺灣高雄地方法院檢察署檢察官
    被      告  戊○○○
    選任辯護人  莊孝襄
右列被告因偽造文書等案件，經檢察官提起公訴（八十九年度調偵字第一八三號），
本院判決如左：
    主  文
戊○○○連續行使偽造私文書，足以生損害於他人，處有期徒刑陸月。如易科罰金，
以佰元折算壹日。
    事  實
一、戊○○○（即吳桂美）於民國八十四年二月間召集每會互助會新臺幣（下同）一
    萬元之互助會，自任會首，會員連同會首共計四十七會，採內標制，會期八十四
    年二月十日起至八十七年十二月十日止，期間每月十日晚上八時，在高雄市十全
    市場開標。於該互助會進行期間，戊○○○基於意圖為自己不法所有之概括犯意
    ，未經上開互助會活會會員郭英狄、丙○○之同意，分別於不詳時間之開標日，
    連續冒用郭英狄、丙○○名義，在空白紙上偽造郭英狄署押及不詳金額之標息，
    以表明競標時願付之標息及會員，持以行使參加競標並標得會款各一次，足生損
    害於郭英狄、丙○○及其他活會會員，致使丁○○等活會會員陷於錯誤，仍如數
    交付活會會款予戊○○○收受，其所詐得之金額約八十餘萬元，惟該二次冒標均
    因無法查知其確實之冒標時間及所出之標息，致無法詳為計算其所詐取之詳細金
    額。嗣戊○○○於八十七年四月十日因週轉不靈宣告止會，經戊○○○與其他活
    會會員聯繫，始查悉上情。
二、案經丁○○訴由臺灣高雄地方法院檢察署檢察官偵查起訴。
    理  由
一、訊之被告戊○○○固坦承有於右揭時、地召集上開互助會，而該互助會已於八十
    七年四月十日宣告止會等事實，惟矢口否認有何詐欺、冒標犯行，辯稱：伊以丙○○名義標會，有經其母親林王玉腰同意，是借標，而郭英狄是乙○○之朋友，
    與乙○○二人透過己○○參加伊所召集之上開互助會，已標下二會，並非只標一
    會云云。經查：
  （一）被告有於右揭時、地召集上開互助會，投標時須於空白紙上填載姓名、金額
        ，以表明競標時願付之標息及會員，而該互助會已於八十七年四月十日止會
        之事實，已據告訴人丁○○指述綦詳，核與證人即上開互助會會員林王玉腰
      、庚○○○、蘇吳秀女證述情節相符，且為被告所是認，復有互助會會單影
        本及止會後被告所書立之分配會款字據影本各一件附卷可稽，自足憑信。
  （二）而被告所召集之上開互助會，依如事實欄所述之開標方式，計算至八十七年
        四月十日止會時止，應已開標三十八會，尚餘九會活會會員，此亦經告訴人
        丁○○於偵審中指述明確（見偵查卷第十四頁反面、本院九十年五月十二日
        審判筆錄）。依被告所述，該所餘之九會活會，分別為「劉太太」（即庚○○○）二會、壬○○二會、乙○○二會、甲○○一會、「阿獎」（即告訴人
        丁○○）一會、「水餃仁」（即辛○○）一會，有被告所整理之上開互助會
        一覽表一件附卷可稽，其中劉太太、壬○○、甲○○分別有二活會、二活會
        、一活會等情，固亦據證人庚○○○、蘇吳秀女、甲○○分別到庭證述甚明
        ，且就其中「水餃仁」一活會、「阿獎」一活會、乙○○二活會一節，核與
        告訴人之陳述相符，亦均堪憑信。惟上開互助會中郭英狄、丙○○尚各有一
        活會之情，已經證人即丙○○之母林王玉腰於偵審中（見偵查卷第十六頁、
        本院九十年六月二十七日審判筆錄）、證人即郭英狄之友人乙○○於本院審
        理時（見本院九十年八月九日訊問筆錄）到庭證述甚明，被告固辯稱伊有向
        林王玉腰借得丙○○之互助會一會云云，然業經證人林王玉腰於偵審中到庭
        否認在卷（見偵查卷第十六頁正、反面、本院九十年六月二十七日審判筆錄
        ），是其所辯，顯無可採。至依證人乙○○於本院審理時所述：「我有跟這
        個會，跟二會，都是活會」、「（問：是否有替朋友跟此互助會？）有，我
        朋友叫郭英狄、編號二十六跟二十七號，也都是活會，我的會款跟郭英狄的
        會款都是經過我表嫂己○○處理，因為是我表嫂邀我這個會」、「在八十七
        年止會，時間太久，我不記得郭英狄有沒有叫我幫他標會，但我記得他至少
        有一個會是活會，我跟郭英狄至少有三個活會」等語（見本院九十年八月九
        日訊問筆錄），雖無法確認伊連同郭英狄究係三個活會或四個活會，惟至少
        可確認有三個活會，且此部分核與告訴人所指述：「（問：提示活會會員一
        覽表，是否如告所說的尚有九會？）不是‧‧‧乙○○三會‧‧‧」（見本
        院九十年五月十二日審判筆錄）、「乙○○有跟三會，都還是活會，但其中
        一會是以他朋友的名義跟的」（見本院九十年六月二十七日審判筆錄）、「
        （問：提示乙○○之證詞，有何意見？）正確，當時協調時是乙○○本人跟
        他朋友到場，而且他們拿走的是三份本票，足證有三個活會」（見本院九十
        年八月二十八日審判筆錄）等語相符，足徵證人乙○○連同友人郭英狄部分
        ，應尚有三活會，而被告既指證人乙○○二會均為活會，則遭被告冒標之互
        助會顯係郭英狄一會。從而，上開互助會中會員「丙○○」、「郭英狄」各
        一會確係遭被告於不詳開標時間，以不詳金額所冒標無訛。被告雖聲請傳訊
        證人己○○以證明乙○○止會時尚餘之活會數，惟證人己○○幫證人乙○○
        、郭英狄參加投標時，均未得標，仍為活會，嗣後及止會後之協調，均由乙○○自行處理等情，已據證人己○○於本院調查時敘明在卷（見本院九十年
        九月十一日訊問筆錄），是證人己○○所述，尚無從據以為有利於被告之認
        定。
  （三）綜上所述，被告既於上開互助會中有冒標之舉，顯有詐欺之不法意圖甚明，
        其空言否認犯行，要無可採。惟因被告否認有冒標情事，而無法查知其確實
        冒標之時間及所出之標息，致無法詳為計算其所詐取之詳細金額，惟該互助
        會採內標制，且已開標三十八次，已如前述，則被告冒標二次，可詐得金額
        約八十餘萬元。本件事證明確，被告犯行洵堪認定。
二、按標單上僅記載姓名與競標之利息，並未書明「標單」字樣，依我國民間互助會
    之習慣，可認定其上之文字，即為表示出標人及利息等用意之證明，應屬刑法第
    二百二十條第一項之準文書。查被告於上開互助會不詳時間之開標日，在空白紙
    上書寫會員郭英狄、丙○○之姓名，並填寫競標利息之數字，足以生損害於郭英
    狄、丙○○，應成立刑法第二百二十條第一項、第二百十條之偽造私文書罪（起
    訴書僅載刑法第二百二十條，而未列該條第一項，顯係漏載，爰更正之）。被告
    進而憑之參加競標，開標後詐取會款，已達於行使該文書之階段，其偽造私文書
    之低度行為，為行使偽造私文書之高度行為所吸收，應依刑法第二百十六條行使
    偽造私文書論。其偽造署押，為偽造私文書之部分行為，不另論罪。又被告意圖
    為自己不法之所有，假冒會員郭英狄、丙○○標取上開互助會會款，以偽造私文
    書之方式施用詐術，使郭英狄、丙○○、告訴人及其他未得標之活會會員陷於錯
  誤而交付活會會款，所為係犯刑法第三百三十九條第一項之詐欺取財罪。而其一
    個詐取行為，使多數活會會員同時受害，為想像競合犯。又其二次詐欺、行使偽
    造私文書之犯行，時間緊接，方法相同，且各觸犯構成要件相同之罪名，顯係各
    基於概括之犯意反覆為之，應各依連續犯之規定論以一罪。其所犯上開行使偽造
    私文書及詐欺罪間，有方法結果之牽連關係，應從較重之行使偽造私文書罪處斷
    。審酌被告雖利用召募民間互助會，自任會首之機會，冒標並詐得會款，破壞社
    會經濟秩序，惟念其並無犯罪前科，有臺灣高等法院被告全國前案紀錄表及臺灣
    高雄地方法院檢察署刑案資料查註紀錄表各一件在卷可稽，素行良好，於宣告止
    會後，與部分會員達成民事和解，非全然無心賠償被害人損失，及上開互助會已
    進行至八十七年四月十日始告止會，犯後雖否認犯罪，但主動整理會員得標與否
    之名冊，態度非差，其惡性尚非嚴重等一切情狀，量處如主文所示之刑。又刑法
    第四十一條已於九十年一月四日修正，並於同年月十日公布，而於同年月十二日
    生效，比較新舊法結果，以新法有利於被告，依刑法第二條第一項前段之規定，
    應適用裁判時之法律，故並依刑法第四十一條第一項之規定，諭知被告易科罰金
    之折算標準。至被告所偽造之上開互助會郭英狄、丙○○署押之標單，衡之一般
    民間互助會習慣，自已於開標後丟棄滅失，故該標單上之上開偽造署押亦無庸另
    行宣告沒收。
三、公訴意旨另以：被告戊○○○尚意圖為自己不法之所有，利用擔任上開互助會會
    首之機會，以會員「劉太太」名義冒標，而詐得會款，認此部分亦涉犯刑法第二
    百十六條、第二百十條之行使偽造私文書罪嫌、第三百三十九條第一項之詐欺取
    財罪嫌云云。惟按犯罪事實應依證據認定之，無證據不得推定其犯行，刑事訴訟
    法第一百五十四條定有明文。次按告訴人之告訴，係以使被告受刑事訴追為目的
    ，是其陳述是否與事實相符，仍應調查其他證據以資審認；又認定不利於被告之
    事實，須依積極證據，苟積極證據不足為不利於被告之事實之認定時，即應為有
    利於被告之認定，更不必有何有利之證據（最高法院五十二年臺上字第一三○○
    號、三十年上字第八一六號判例參照）。經查：上開互助會會員「劉太太」即為
    庚○○○一節，已據被告、證人庚○○○分別供明、陳明在卷，而證人庚○○○
    以「劉太太」名義參加上開互助會共四會，已標二會，尚餘二活會之情，亦據該
    證人於本院審理時證述明確（見本院九十年六月二十七日審判筆錄），核與告訴
    人丁○○於偵查中指稱：「（問：那九活會？）三八是我，三、四劉太太‧‧‧
    ‧」、「（問：所謂『劉太太』係何人？）我知道她住何處，但她已七十幾歲，
    她有四會，其中二死會、二活會‧‧‧」等語相符（見八十九年度調偵字第一八
    三號卷第八頁反面、第十七頁正、反面），並為被告所是認，是被告辯稱伊並未
    冒標「劉太太」之互助會等語，足堪採信。此外，復查無其他積極證據足資證明
    被告此部分有何公訴人所指之前開犯行，揆諸前揭說明，就此部分本應為被告無
    罪之諭知，惟公訴人既認此部分與前開有罪部分分別有牽連及連續犯之裁判上一
    罪關係，爰不另為無罪之諭知，附此敘明。
據上論斷，應依刑事訴訟法第二百九十九條第一項前段，刑法第二條第一項前段、第
五十六條、第二百十六條、第二百十條、第三百三十九條第一項、第五十五條、第四
十一條第一項，罰金罰鍰提高標準條例第一條前段、第二條，判決如主文。
中      華      民      國      九十    年    十        月    二十六    日
                                  臺灣高雄地方法院刑事庭
                                      法  官    李麗珠
右正本證明與原本無異。
如不服本判決，應於判決送達後十日內，向本院提出上訴狀。
                                      書記官    陳掌珠
中      華      民      國      九十    年    十        月    二十九   日
附錄本案判決論罪科刑法條：
刑法第三百三十九條第一項：
意圖為自己或第三人不法之所有，以詐術使人將本人或第三人之物交付者，處五年以
下有期徒刑、拘役或科或併科一千元以下罰金。
刑法第二百十六條：
行使第二百十條至第二百十五條之文書者，依偽造、變造文書或登載不實事項或使登
載不實事項之規定處斷。
刑法第二百十條：
偽造、變造私文書，足以生損害於公眾或他人者，處五年以下有期徒刑。
刑法第二百二十條：
在紙上或物品上之文字、符號，依習慣或特約，足以為表示其用意之證明者，關於本
章之罪，以文書論。


司法院資訊處製作；財團法人民間司法改革基金會備份。
